臺北高等行政法院判決　　　　　　　　　　　　　　　九十年度訴字第五○二三號
　　　　　　　　　　　　　　　.
　　原　　　告　甲○○
　　訴訟代理人　乙○○律師
　　被　　　告　經濟部智慧財產局
　　代　表　人　陳明邦（局長）
　　訴訟代理人　丁○○
　　　　　　　　戊○○
　　參　加　人　丙○○
右當事人間因新型專利異議事件，原告不服經濟部中華民國九十年五月三十一日經（
九○）訴字第○九○○六三一一四一○號訴願決定，提起行政訴訟，本院判決如左：
  　主  文
原告之訴駁回。
訴訟費用由原告負擔。
　　事  實
一、事實概要：參加人丙○○於民國八十七年十一月七日以「貨櫃式房屋之創新構造
    」向被告（原經濟部中央標準局，八十八年一月二十六日改制為經濟部智慧財產
    局）申請新型專利，經被告編為第00000000號審查，准予專利。公告期
    間，原告以其有違專利法第九十七條、第九十八條第一項第一、二款及第二項之
    規定，不符新型專利要件，對之提起異議，案經被告審查，於八十九年十二月二
    十七日以（八九）智專三（三）○二○四五字第○八九八九○○二一三四號專利
    異議審定書為「異議不成立」之處分。原告不服，提起訴願，遭決定駁回，遂提
    起行政訴訟。本院於九十一年五月七日開庭行準備程序，經原、被告陳述意見後
    ，認有使該參加人獨立參加訴訟之必要，爰裁定命其參加本件被告之訴訟。
二、兩造聲明：
    (一)原告聲明：訴願決定及原處分均撤銷，由原處分機關重為適法之處分。
    (二)被告聲明：如主文所示。
三、兩造之爭點：參加人所申請之「貨櫃式房屋之創新構造」新型專利案，是否有違
    反專利法第九十七條、第九十八條第一項第一、二款及第二項之規定？
　　(一)原告主張：
      (1)按專利法第九十七條規定「稱新型者，謂對物品之形狀、構造或裝置之創作
        或改良。」而第九十八條規定無下列情事之一者，得依本法申請取得專利「
        一、申請前已見於刊物或已公開使用者‧‧‧二、有相同之發明或新型申請
        在先並經核准專利者。」故如有上開情形即不得取得專利。而「新型係運用
        申請前既有之技術或知識，而為熟習該項技術者所能輕易完成且未能增進功
        效時，雖無前項所列情事，仍不得依本法申請取得新型專利。」尋繹其意，
        可知一項新型專利之創作必須合乎產業上利用性、新穎性及進步性之規定，
        始有取得專利權之可能，若有任何人違反上述規定，可爰依同法第一百零二
        條規定予以異議撤銷。
      (2)依本案於異議程序中所呈之引證案，雖然在異議當時尚未核准審定，但在異
        議審定之前即已核准公告在案，依專利法第九十八條第一項第二款規定，自
        有「申請在先並經核准專利」之適用（亦明定於審查基準乙書2-2-11頁處）
        。
      (3)由被告及原決定機關做成之審定謂云「引證案之隔間板係使用於室內做為隔
        間牆，系爭案之防熱隔音板則係使用於貨櫃外側，以增強貨櫃之隔音、防熱
        效果，其與系爭案所運用之範圍不同、整體空間型態不同，不具同一性，亦
        不足證明系爭案有違專利法第九十八條第一項第二款之規定，而不具新穎性
        」。惟其所持理由顯與事實不符，蓋就引證案「可發泡塑料成型隔間牆板結
        構」係為一應用在隔間牆板之成型結構中，或為直接固置在「牆面」上施工
        而獲得良好隔熱、隔音效益，以引證案與系爭案詳加比對後具有隔音、防熱
        功效完全相同之事實，而且二者之隔間板不但具有完全相同之外觀，論諸實
        施在隔間板上之結構也都是具有鋼筋補強和混凝土之舖設程序，實難以認定
        二者有何不同之差異，但被告僅以施工標的一為貨櫃外側；一為隔間牆之理
        由，忽視二者結構組成完全相同之事實，更甚者，原決定機關更斷然認定引
        證案係施工於「室內」，所以運用範圍不同之理由加以駁回，實令人無法認
        同。按防熱、隔音或防水之施工本來就是建立在標的物所欲解決之接觸面，
        如防水施工本來就是針對屋頂及外牆，沒有人會施工在室內之牆面，等到雨
        水都滲入隔間牆才依靠單薄之防水層防水，而一般隔音、防熱處理也是如此
        ，必定是令隔間板施工在外牆防止熱源侵入室內，而不是等到整個隔間牆都
        被曬熱了才由內部之隔間板防熱，否則必然造成室內悶熱之問題，防熱效果
        也會無法發揮，此亦為被告及原決定機關誤認之情事。
      (4)依引證案之隔間板本來即是在於提供隔音、防熱、降低重量之效果，於其說
        明書及申請專利範圍中亦載明可以施工於普通牆面上，試問何謂「牆面」？
        牆面係指「可作間隔或屏障、障蔽之建築」，而既然以貨櫃做為房屋，就是
        屬於一種房屋建築，其貨櫃之周壁也是相同在提供障蔽之功能，難道貨櫃屋
        之周壁就不是牆面嗎？因此在二者結構相互對照下，其所運用之空間型態是
        為完全相同，實無運用範圍之差異，更顯見被告處分之錯誤。同樣是建築物
        之事實下，以具有隔音、防熱之隔間板經由一般房子移轉使用到貨櫃屋上，
        是屬於易於思及能輕易完成，而且完全侷限在既有功能之範圍中，根本沒有
        任何功效之增進，而且再以二者之圖示相互比較下，可知二者除了施工物一
        為牆面、一為櫃體面之不同外，其餘補強或水泥、隔間板之應用皆為相同，
        而且隔間板更是一模一樣，顯然二者的確是屬於相同之創作無誤，難謂有任
        何運用範圍或空間型態之不同。
      (5)引證二之貫穿孔，係供混泥土貫通連結之用，其被鋼筋遮覆的部分，並不足
        一半，顯然鋼筋的設置並不會阻絕混泥土之流通。況引證案之說明書中已載
        明「可依實際施工所需而固置鋼筋」，故鋼筋在實際施工時要放在抓漿爪槽
        間或抓漿爪槽內，是依施工方便或需求性所決定的。
      (6)綜上所述，足證系爭案為一不具創作性之結構，業已舉證引證案茲以證明，
        二者的確在結構技術上所應用之隔間板確屬同一，而且實施標的物皆為建築
        物之牆面，所提供之效益亦相同為隔音、防熱，在在證明系爭案之暫准專利
        於法不合。但訴願機關及被告皆未能詳查二者之施工標的及構造特徵，率爾
        以主觀之認定駁回本案，顯然與法有違且不當。
    (二)被告主張：
      (1)系爭案申請日為八十七年十一月七日，原告對系爭案所提出之異議證據即引
        證案，係八十七年八月三日申請，八十九年十一月二十一日審定公告之第0
        0000000號「可發泡塑料成型隔間板結構」專利案。查引證案申請日
        早於系爭案申請日，但公告日晚於系爭案申請日，對系爭案而言，並非申請
        前已公開使用或既有之技術，難以主張系爭案違反專利法第九十八條第一項
        第一款及第二項之規定，原告僅能主張系爭案有無違專利法第九十八條第一
        項第二款，不具新穎性之規定，合先敘明。
　    (2)就系爭案與引證案案整體空間型態不同，功效不同提出補充說明，查引證案
        的申請特徵在於隔間板的板面兩側係設有複數對應呈爪狀之抓漿爪槽，以供
        鋼筋容置於隔間牆板之抓漿爪槽間，請參考引證案說明書圖式第一、二圖兩
        鋼筋 (2)結合處，剛好在貫通孔 (12)之前方（依說明書第五頁倒數第四行
        所述，設置貫通孔 (12)將可令隔間牆板1兩側的混凝土3相互連結，以增進
        隔間牆整體的強度），因引證案貫通孔12被鋼筋遮住，勢必影響灌漿時混凝
        土之流動性，隔間牆板1兩側的混凝土3相互連結性較差，且鋼筋置於隔音牆
        板上，結合力不足，隔間牆整體的強度降低。
    　(3)反觀系爭案係在防熱隔音板上凸設有多數整齊排列之結合塊，在各結合塊上
        之間開設有數結合孔，且防熱隔音板上並排設有縱橫交錯之補強體，然後被
        覆一層水泥砂漿，使防熱隔音板與補強體結合為一體。由系爭案之技術手段
        與引證案比較，最大不同點為系爭案之補強體 (30、31)置於結合塊上，結
        合力優於引證案，且不會擋住結合孔 (22)，因此在被覆一層水泥砂漿時，
        不會影響水泥漿之流動性，可與防熱隔音板結合良好，增加防熱隔音板整體
        之強度。
    　(4)據上所述，被告原審定理由第二項稱：整體空間型態不同，功效不同，即指
        系爭案之整體組成型態與引證案不同，系爭案所達成的整體強度優於引證案
        ，故引證案不足以證明系爭案不具新穎性，原處分並無不當。
    (三)參加人經合法通知未曾到場，亦未提出書狀作何陳述。
　　理  由
一、按凡對物品之形狀、構造或裝置之創作或改良，而可供產業上利用者，得依專利
    法第九十七條暨第九十八條第一項規定申請取得新型專利。而對於公告中之新型
    ，任何人認有違反同法第九十七條至第九十九條規定，提起異議者，依第一百零
    二條規定，得自公告之日起三個月內，備具異議書，附具證明文件，向專利專責
    機關提起之。從而，系爭專利有無違反專利法情事而應不予專利，依法應由異議
    人附具證據證明之，倘其證據不足以證明系爭專利有違專利法之規定，自應為異
    議不成立之處分。
二、本件系爭第00000000號「貨櫃式房屋之創新構造」新型專利案，主要係
    於貨櫃之外側面及頂面鋪設一層凸設有多數結合塊之保麗龍防熱隔音板，結合塊
    間設有結合孔，防熱隔音板上鋪設縱橫交錯之補強體，其上澆置水泥砂漿，水泥
    砂漿外表貼覆外飾材料者。原告所提異議證據為八十七年八月三日申請，八十九
    年十一月二十一日審定公告之第00000000號「可發泡塑料成型隔間板結
    構」新型專利案（即引證案）說明書影本。被告略以：引證案申請日早於系爭案
    申請日，但尚未審定公告，對系爭案而言，並非申請前之既有之技術或知識，故
    系爭案未違反專利法第九十八條第一項第一款及第二項之規定；又引證案係於發
    泡材料製成之隔間板兩側設爪槽，爪槽間容置鋼筋，並噴塗混凝土，故為隔間牆
    ；此與系爭案防熱隔音板置於貨櫃外側，再鋪上補強體及水泥砂漿，二者運用之
    範圍不同，整體空間型態不同，功效不同等情，乃為「異議不成立」之審定。原
    告不服，提起訴願，遭決定駁回，遂提起本件行政訴訟。其主張略以：引證案與
    系爭案詳加比對後，具有隔音、防熱功效完全相同，且二者之隔間板不但具有完
    全相同之外觀，論諸實施在隔間板上之結構也都是具有鋼筋補強和混凝土之舖設
    程序，實難以認定二者有何不同之差異；被告僅以施工標的一為貨櫃外側，一為
    隔間牆之理由，即為異議不成立之處分，實有違誤云云。
三、經查，引證案審定公告日為八十九年十一月二十一日，尚晚於系爭案申請日八十
    七年十一月七日，是以，系爭案申請當時，引證案尚未及審定公告，自難謂為系
    爭案申請前已見於刊物或已公開使用者，而有專利法第九十八條第一項第一款規
    定之適用，更無法據為系爭案申請前既有之技術或知識，執以論究系爭案是否有
    違同法條第二項關於新型專利進步性之要件，故原告僅能主張系爭案有無違專利
    法第九十八條第一項第二款，不具新穎性之規定。次查，由系爭案與引證案之專
    利說明及圖示比較得知，二者鋼筋的安置位置並不相同，系爭案放置於結合塊中
    ，而引證案則放置於各個抓漿爪槽間，且遮住一部分之貫通孔，此亦為原告所不
    爭執之事實；則引證案之貫通孔，既有部分被鋼筋遮住，勢必影響灌漿時混凝土
    之流動性，而使隔間牆板兩側的混凝土相互連結性降低；反觀系爭案之鋼筋係放
    置於結合塊上，不會擋住結合孔，因此在被覆一層水泥砂漿時，不會影響水泥漿
    之流動性，可與防熱隔音板結合良好，增加防熱隔音板整體之強度；顯見二者整
    體組織型態不同，功效不同，故引證案不足以證明系爭案不具新穎性。從而，被
    告所為本件異議不成立之處分，洵無違誤，訴願決定予以維持，亦無不合。原告
    仍執前詞，訴請撤銷，並請求命被告重為處分，核無理由，應予駁回。
據上論結，本件原告之訴為無理由，依行政訴訟法第九十八條第三項前段，判決如主
文。
中　　華　　民　　國　　　九十一　　年　　　六　　　　月　　二十六　　　日
                           臺 北 高 等 行 政 法 院  第三庭
           　　　　　　　　　　　　　　　　　審判長 法　官  徐瑞晃
           　　　　　　　　　　　　　　　　　　　　 法　官  吳慧娟
           　　　　　　　　　　　　　　　　　　　　 法　官  李得灶
右為正本係照原本作成。
如不服本判決，應於送達後二十日內向本院提出上訴狀並表明上訴理由，如於本判決
宣示後送達前提起上訴者，應於判決送達後二十日內補提上訴理由書（須按他造人數
附繕本）。
中　　華　　民　　國　　  九十一　　年　　　六  　　　月　  二十八  　　日
            　　　　　　　　　　　　　　    　      書記官  陳清容
